【裁判字號】    89,上訴,780
【裁判日期】    890613
【裁判案由】    誣告等
【裁判全文】
臺灣高等法院刑事判決                            八十九年度上訴字第七八號
    上  訴  人  庚○○
    即自訴人
    自訴代理人  乙○○
                己○○
    上  訴  人  甲○○
    即  被  告
                戊○○
    右  一  人  王志哲
    選任辯護人
右上訴人因被告誣告等案件，不服臺灣板橋地方法院八十八年度自字第二四九號，中
華民國八十九年一月二十一日第一審判決，提起上訴，本院判決如左：
    主  文
原判決撤銷。
甲○○、戊○○共同意圖他人受刑事處分，向該管公務員誣告，各處有期徒刑伍月；
均緩刑貳年。
    事  實
一、爰翔順小客車租賃有限公司（原設於台北縣中和市○○路五四二號，負責人為丁○○，以下簡稱翔順公司）之實際負責人辛○○（即丁○○之夫）於民國八十六
    年十一月二十八日，曾以翔順公司名義，以附條件買賣方式向北都汽車股份有限
    公司購買ＦＦ－五九六三號小客車乙輛，而辛○○另積欠林杏新台幣（下同）六
    十萬元無法清償，遂與林杏協議將該車交與林杏抵償，並約定將該車做價七十萬
    二千元，由林杏再支付十萬二千元與辛○○，餘款六十萬元即該車之分期款部分
    由辛○○負責繳納，並於同年十一月二十九日將該車交付林杏，惟因顧及該車使
    用期間違規罰鍰責任歸屬問題，欲另行訂立內容並非真正之汽車租賃契約書以資
    應用，然因當時林杏尚未領得汽車駕駛執照，乃由林杏姪子庚○○名義與翔順公
    司訂立汽車租賃契約書並書立租用汽車切結書；嗣後辛○○經營不善，於八十八
    年二月四日將翔順公司之經營權讓渡與甲○○，辛○○已將該車交與林杏抵償之
    事由告知甲○○，並曾多次居中協調，表明該車由林杏繼續使用，分期款由辛○○繳納，然因辛○○無力繳納分期款，甲○○、戊○○二人欲索回該車未果，明
    知該車實際上並非由庚○○向翔順公司租賃，竟基於意圖使庚○○受刑事處分之
    共同犯意聯絡，於八十八年三月十九日以翔順公司名義，由彼二人分任翔順公司
    代表人及自訴代理人，捏造庚○○於八十七年五月二十九日向翔順公司租賃該車
    、拒不返還並未付租金等事實，向臺灣板橋地方法院自訴庚○○涉嫌侵佔罪責，
    以此方式向該管公務員誣告庚○○犯罪，嗣經臺灣板橋地方法院於該院八十八年
    度自字第一０六號侵佔案件中查明上情，判決庚○○無罪確定。
二、案經庚○○提起自訴。
    理  由
一、訊據被告甲○○、戊○○對彼二人曾自訴庚○○侵占等事實固直承不諱，惟矢口
    否認有誣告犯行，辯稱甲○○受讓翔順公司時，辛○○僅告知該ＦＦ－五九六三
    號小客車係庚○○開走，並未告知係交由林杏抵償，且被告等所持有之租賃契約
    等資料均表明該車由庚○○持有使用，再者被告甲○○受讓翔順公司時，受讓條
    件即為辛○○、丁○○之私人借款或債務，甲○○不負清償責任，因此甲○○因
    私人債務而以公司所有之車輛抵償，對甲○○而言亦不生效力，不受該抵償協議
    之拘束，自訴人庚○○確曾簽署租賃契約書，被告等自訴其侵占，自無誣告刑責
    等語。
二、經查：
（一）被告甲○○、戊○○二人於八十八年三月十九日以翔順公司名義，由彼二人分
      任翔順公司代表人及自訴代理人，主張庚○○於八十七年五月二十九日向翔順
      公司租賃該車、拒不返還並未付租金等事實，向臺灣板橋地方法院自訴庚○○
      涉嫌侵佔罪責，以此方式向該管公務員誣告庚○○犯罪，嗣經該院八十八年度
      自字第一０六號侵佔案件判決庚○○無罪確定等事實，有臺灣板橋地方法院八
      十八年度自字第一０六號被告庚○○侵占案件卷宗影本乙宗、及該卷宗內之由
      被告等出具之自訴狀可稽，此部分事證明確，無可置疑。
（二）該ＦＦ－五九六三號小客車，係辛○○於八十六年十一月二十八日用翔順公司
      名義，以附條件買賣方式向北都汽車股份有限購買，而辛○○另積欠林杏六十
      萬元無法清償，遂與林杏協議將該車交與林杏抵償，並約定將該車做價七十萬
      二千元，由林杏再支付十萬二千元與辛○○，餘款六十萬元即該車之分期款部
      分由辛○○負責繳納，並於同年十一月二十九日將該車交付林杏，惟因顧及該
      車使用期間違規罰鍰責任歸屬問題，欲另行訂立內容並非真正之汽車租賃契約
      書以資應用，然因當時林杏尚未領得汽車駕駛執照，乃由林杏姪子庚○○名義
      與翔順公司訂立汽車租賃契約書並書立租用汽車切結書，實際並非庚○○向翔
      順公司租賃該車等事實，業據自訴人庚○○及證人辛○○、林杏、丙○○分別
      於原審法院八十八年度自字第一０六號案件審理時，及本案原審暨本院審理時
      證述綦詳（自訴人部分見八十八年度自字第一０六號卷第十五頁反面、證人林
      杏部分見自字第一０六號卷第十五頁、本院八十九年五月十九日筆錄，證人辛○○部分見自字第一０六號卷第四十三頁反面、原審卷第五十七頁正、反面、
      本院八十九年五月十九日筆錄，證人丙○○部分見本院八十九年五月十九日筆
      錄），並有動產擔保交易附條件買賣契約書、辛○○與林杏訂立之協議書、丙○○簽收林杏所交付十萬二千元車款之名片、林杏與翔順公司訂立之合約書（
      自字第一０六號卷第二十二頁、第四十頁、第三十五頁、第三十六頁），及自
      訴人庚○○名義簽立之汽車租賃契約書、租用汽車切結書（同上卷第四頁）等
      影本在卷可稽；又庚○○名義書立之租用汽車切結書之日期原記載為「八十六
      年十一月十九日」，嗣經人以修正液塗抹後改為「八十七年五月二十九日」，
      亦經原審法院於八十八年度自字第一０六號案件審理時當庭勘驗屬實（八十八
      年度自字第一０六號卷、第八頁反面），而該租用汽車切結書原先記載之日期
      確與證人辛○○等證述之交車日期、及協議書之日期一致，足見自訴人庚○○
      實際並無向翔順公司租用該車之事實，亦屬灼然。
（三）又辛○○將該車交與林杏抵償時，被告甲○○當時雖不知情，然嗣後辛○○於
      八十八年二月四日將翔順公司之經營權讓渡與甲○○時，辛○○已將該車交與
      林杏抵償之事由告知甲○○，並曾多次居中協調，表明該車由林杏繼續使用，
      分期款由辛○○繳納，然因辛○○無力繳納分期款等事實，亦迭據辛○○證述
      明確（自字第一０六號卷第四十三頁反面、原審卷第五十七頁正、反面、本院
      八十九年五月十九日筆錄），況且庚○○訂立之汽車租賃契約書關於租金部分
      係記載為「零仟零佰零拾元」，並非通常一般之租賃契約已極為明顯，而翔順
      公司所有購買之車輛，原先均係由被告甲○○擔任連帶保證人乙節，已據辛○○供明，並有本案該ＦＦ－五九六三號汽車之附條件買賣契約書可參（自字第
      一０六號卷、第二十三頁），足見被告甲○○在受讓翔順公司之經營權以前已
      參與該公司之經營，對汽車租賃公司之經營方式並非完全陌生，際此情況，理
      應產生懷疑，而對實際情形如何向前手辛○○為進一步之查詢瞭解，由此亦可
      徵證人辛○○證稱其曾將該車係抵償與林杏等事由告知甲○○、並曾多次居中
      協調等情確屬實情，應堪採信；再參以被告甲○○於八十八年度自字第一０六
      號案件審理中，經承審法官提示租賃契約書上租金記載為零元後，即改稱庚○○是去向伊買車，分期未繳，而被告戊○○亦稱：該車原先登記在北都汽車公
      司，因抵債關係，改為租送云云（均見自字第一０六號卷、第九頁）等情，足
      見被告二人事前確已對該車之實際情形予以瞭解，更明知自訴人與翔順公司間
      並無租賃關係存在，顯非單純依據租賃契約書誤信該車係租予自訴人，則被告
      二人猶以庚○○於八十七年五月二十九日向翔順公司租賃該車、拒不返還並未
      付租金等事實，向臺灣板橋地方法院自訴庚○○涉嫌侵佔罪責，彼等係基於使
      自訴人受刑事處分之意圖，而虛構事實予以誣告，事證已臻明確。
（四）至於被告等所提該汽車之汽車保險單雖記載使用人為庚○○，證人即北都汽車
      公司職員林育德證稱辛○○曾告知該車在自訴人庚○○持有等情，被告等即據
    以指稱該車為自訴人所使用云云；然查該汽車保險單之被保險人為翔順公司，
      則翔順公司辦理保險手續時顯然係因配合前開租賃約書而自行記載使用人為庚○○，而證人林育德雖證稱辛○○告知該車為自訴人持有，然此亦顯然不足以
      推翻上述該車係由辛○○交與林杏抵債之事實，自均不能資為有利於被告等之
      論據；又被告聲請向台北區監理所調取自訴人及該ＦＦ－五九六三號小客車之
      違規紀錄，欲藉以證明自訴人為該汽車之實際佔有人，然查該車既然係辛○○
      交與林杏抵債之用，並非自訴人像翔順公司租用已詳如前述，則無論林杏收受
      該車後曾否交與自訴人使用，均予自訴人實際與翔順公司間並無租賃關係之事
      實不生影響，故即使該車曾由自訴人使用，亦不足資為被告等免責之藉口，故
      本院認並無調查該向證據之必要；至於辯護人另聲請傳訊證人翔順公司員工傅
      添富部分，辯護人事後已表明無須傳訊該證人（本院八十九年五月十九日筆錄
      ），且本院基於上述理由認為亦無傳訊之必要，均併此記明。
    綜上所論，本案事證明確，被告等所辯無非卸飾之詞，不足採信，彼等之犯行應
    堪認定。
三、自訴意旨另以：被告等自訴庚○○侵占時，提出經變造之租用汽車切結書做為佐
    證等情，因認被告等另涉有刑法第一百六十九條第二項、第二百十六條、第二百
    十條等罪嫌，經查該租用汽車切結書之日期固經塗抹改寫，已如前述，然訊據被
    告等已堅決否認有變造日期之犯行，而該租用汽車切結書上之日期，係辛○○及
    翔順公司人員為配合違規罰鍰責任歸屬問題，以電話徵得林杏等人之同意後，予
    以更改等情，已據證人辛○○及丙○○結證綦詳（本院八十九年五月十九日筆錄
    ），則該日期顯非被告等所變造甚明，被告等此部分尚無刑責可言。
四、核被告等所為，均係犯刑法第一百六十九條第一項之誣告罪；被告二人相互間有
    犯意聯絡與行為分擔，均屬共同正犯。原判決以被告等罪證明確，予以論科，固
    非無見，惟查自訴意旨另認被告等涉有刑法第一百六十九條第二項、第二百十六
    條、第二百十條等罪嫌部分，原判決對此部分被告是否成立犯罪完全未予論述，
    自有就已受請求之事向未予判決之違法，被告等提起上訴否認犯罪，雖無理由，
    自訴人提起上訴執以指摘原判決不當，則為有理由，自應由本院將原判決撤銷，
    另為適法之判決。爰審酌被告等因一時失慮而誤以刑事手段處理民事債務糾紛，
    及彼等犯罪之動機、目的、手段、生活狀況、品行、知識程度、所生之危害、及
    犯後態度等一切情狀，分別量處如主文第二項所示之刑，以示儆懲；末查被告二
    人均未曾受有期徒刑以上刑之宣告，有臺灣高等法院被告全國前案紀錄表在卷可
    稽，被告二人因一時失慮，初犯刑章，均有正當職業，經此審判程序並為刑之宣
    告後，已足資教訓，嗣後應知所警惕，信無再犯之虞，本院因認對被告所為本案
    刑之宣告以暫不執行為適當，爰均併予宣告緩刑二年，以啟自新。
五、至於自訴意旨另認被告等使用經變造之租用汽車切結書，涉有刑法第一百六十九
    條第二項、第二百十六條、第二百十條等罪嫌部分，查該部分被告等人並無刑責
    可言已如前述，惟依自訴意旨之記載係認此部分與前開有罪部分有牽連犯之裁判
    上一罪關係，爰不另為無罪之諭知。又被告等誣告庚○○之自訴狀上雖使用翔順
    公司代表人丁○○之名義，並蓋用翔順公司及丁○○之印文，然辛○○已將翔順
    松之經營權讓渡與被告甲○○，並將公司及丁○○之印章交與甲○○授權其使用
    ，業據證人辛○○供明，且有讓渡協議書及委託讓渡切結書等影本可按，此部分
    被告等亦無偽造文書之刑責可言，一併指明。
據上論斷，應依刑事訴訟法第三百六十九條第一項前段、第三百六十四條、第三百四
十三條、第二百九十九條第一項前段、刑法第二十八條、第一百六十九條第一項、第
七十四條第一款，判決如主文。
本案經檢察官賴俊雄到庭執行職務。
中      華      民      國    八十九    年      六      月     十三     日
                              臺灣高等法院刑事第二十三庭
                                  審判長法  官  劉  靜  嫻
                                        法  官  林  勤  綱
                                        法  官  宋      祺
右正本證明與原本無異。
如不服本判決應於收受送達後十日內向本院提出上訴書狀，其未敘述上訴之理由者並
得於提起上訴後十日內向本院補提理由書（均須按他造當事人之人數附繕本）。
                                        書記官  郭  淑  卿
中      華      民      國    八十九    年      六      月     十四     日
附錄：本判決論罪科刑法條全文
刑法第一百六十九條第一項：
意圖他人受刑事或懲戒處分，向該管公務員誣告者，處七年以下有期徒刑。


司法院資訊處製作；財團法人民間司法改革基金會備份。
